【裁判字號】    98,苗簡,207
【裁判日期】    981231
【裁判案由】    拆除地上物返還土地
【裁判全文】
臺灣苗栗地方法院民事簡易判決         98年度苗簡字第207號
原      告
即反訴被告  丙○○
訴訟代理人  陳恩民律師
            魏翠亭律師
被      告
即反訴原告  乙○○○
訴訟代理人  甲○○
上列當事人間請求拆除地上物返還土地等事件，本院於民國98年
12月21日言詞辯論終結，判決如下：
    主  文
被告應將坐落苗栗縣南庄鄉○○段二三四之二地號土地如附圖即
內政部國土測繪中心鑑定圖所示A-B-C-D-A 連接線所圍黃色部分
面積一平方公尺之門柱及H-I-J-K-L-M-N-O-H 連接線所圍紅色部
分面積一平方公尺之圍牆均拆除，及將B-C-D-E-F-G-H-I-J-K-L-
B 連接線所圍綠色部分面積三０平方公尺之水泥地面及H-O-N-M-
P-Q-R-S-T- U-V-W- X-Y-H 連接線所圍藍色部分面積八八平方公
尺庭園內之樹木、花草及其他地上物均剷除，並將上開土地返還
原告。
確認反訴原告就反訴被告所有坐落苗栗縣南庄鄉○○段二三四之
二地號土地如附圖即苗栗縣頭份地政事務所土地複丈成果圖所示
標示A 部分面積一五平方公尺之土地有通行權存在。
反訴被告於前項反訴原告有通行權之土地範圍內，應容忍反訴原
告通行，並不得為妨礙反訴原告通行之行為。
本訴訴訟費用由被告負擔，反訴訴訟費用由反訴被告負擔。
本判決第一項於原告以新臺幣肆萬元為被告供擔保後，得假執行
。
    事實及理由
甲、程序方面：
壹、按被告於言詞辯論終結前，得在本訴繫屬之法院，對於原告
    及就訴訟標的必須合一確定之人提起反訴。又反訴之標的，
    如專屬他法院管轄，或與本訴之標的及其防禦方法不相牽連
    者，不得提起。反訴，非與本訴得行同種之訴訟程序者，不
    得提起。民事訴訟法第259 條、第260 條第1 項、第2 項分
    別定有明文。所謂反訴之標的與本訴之標的及其防禦方法有
    牽連關係，乃指反訴標的之法律關係與本訴標的之法律關係
    兩者之間，或反訴標的之法律關係與本訴被告作為防禦方法
    所主張之法律關係兩者之間，有牽連關係而言。舉凡本訴標
    的之法律關係或作為防禦方法所主張之法律關係，與反訴標
    的之法律關係同一，或當事人雙方所主張之權利，由同一法
    律關係發生，或本訴標的之法律關係發生之原因，與反訴標
    的之法律關係發生之原因，其主要部分相同，均可認兩者有
    牽連關係。查本件本、反訴訴訟標的之法律關係，其發生之
    原因相同，且訴訟資料顯然共通，並可互為利用，又本訴與
    反訴均行同種程序，合併審理，並無窒礙難行之處，反有助
    於解決紛爭。故本件被告提起反訴，自應准許，合先敘明。
貳、次按按訴狀送達後，原告不得將原訴變更或追加他訴，但擴
    張或減縮應受判決事項之聲明者，不在此限，民事訴訟法第
    255 條第1 項第3 款定有明文。本件原告原起訴聲明：被告
    應將坐落苗栗縣南庄鄉○○段23 4-2地號土地（以下簡稱系
    爭234-2 地號土地）上面積約14 0平方公尺之地上物拆除，
    並將該部分土地返還原告。嗣於本院會同兩造履勘現場並囑
    託內政部國土測繪中心（以下簡稱國土測繪中心）派員會測
    後，原告於訴訟程序進行中之民國98年7 月27日另具狀更正
    聲明為：如主文第1 項所示。原告並未變更訴訟標的，僅為
    減縮應受判決事項之聲明，參酌上開規定，應認原告所為訴
    之減縮，應予准許。
參、又確認法律關係之訴，非原告有即受確認判決之法律上利益
    者，不得提起之，民事訴訟法第247 條第1 項前段定有明文
    。所謂即受確認判決之法律上利益，係指法律關係之存在與
    否不明確，致原告在私法上之地位有受侵害之危險，而此危
    險得以對於被告之確認判決除去之者而言（最高法院52年臺
    上字第1922號判例意旨參照）。本件反訴原告主張對反訴被
    告所有系爭234-2 地號，如附圖即苗栗縣頭份地政事務所土
    地複丈成果圖所示標示A 部分15平方公尺土地有通行權存在
    ，既為反訴被告所否認，則反訴原告就上開土地是否有通行
    權存在，於兩造間即屬不明確，而反訴原告私法上之地位有
    受侵害之危險，且此項不明確得以確認判決予以排除。是反
    訴原告提起訴訟確認通行權存在，自應認有即受確認判決之
    法律上利益。
乙、實體方面：
壹、本訴部分：
一、原告起訴主張：
  (一)原告所有系爭234-2 地號土地與被告所有坐落同段231-2 地
    號土地（以下簡稱系爭231-2 地號土地）相鄰，惟被告未得
    原告同意，無權占用原告所有系爭234-2 地號土地搭建地上
    物使用，爰依民法第767 條之規定，請求被告將占用系爭23
    4-2 地號土地之地上物拆除，並將占用之土地返還原告等語
    。並聲明：如主文第1 項所示，並陳明願供擔保請准宣告假
    執行。
  (二)對被告抗辯所為陳述：一般於建築農舍前應係申請地政機關
    前往現場鑑界釘樁，被告所辯其係依原地主之指界建築地上
    物一節，不近情理；且原告既然早於89年間即已取得系爭23
    4- 2號土地之所有權，則前地主亦無權能於93年間指示被告
    於原告所有系爭234-2 號土地上興建地上物。又被告所有房
    屋之整體建築係坐落在其所有系爭231-2 地號土地內，無權
    占用原告所有系爭234-2 地號土地部分者，則為圍牆、圍牆
    大門、樹木、花草、水泥路面等地上物，並非房屋構成之部
    分，則依最高法院59年台上字第1799號、62年台上字第1112
    號及67年台上字第800 號判例意旨，原告自得請求被告拆除
    。另被告無權占用原告所有系爭234-2 地號土地面積達120
    平方公尺，即以被告主張之市場成交價每平方公尺以新臺幣
    （下同）5,000 元計算，其價值亦已達60萬元之鉅，足見原
    告請求被告拆除地上物返還土地係屬正當之權利行使，而非
    以損害被告為目的，被告抗辯依民法第148 條之規定，原告
    不得請求被告拆除地上物云云，尚非足採。
二、被告則以：系爭234-2 地號及231-2 地號土地前為同一地主
    所有，被告之父承買系爭231-2 地號土地時即以產業道路為
    上開2 筆土地之界址，並提供蓋農舍或耕作通行之需要，而
    被告於83年4 月18日因贈與取得系爭231-2 地號土地所有權
    ，並於93年8 月5 日依原地主之指界建築地上物，並非無權
    占用系爭234-2 地號土地。又被告前曾同意將種植花草樹木
    部分占用之系爭234-2 地號土地返還原告，或按公告土地現
    值加4 成向原告承買占用部分之土地，詎原告哄抬價格，每
    平方公尺需以2 萬元向其購買，惟依系爭234-2 地號土地市
    場成交價格計算，被告本件權利之行使所得之利益，僅有15
    ,000元，可見原告訴請被告拆除地上物返還土地，係以損害
    被告為主要目的，則依民法第148 條、最高法院83年台上字
    第2348號及89年台上字第855 號判決意旨，不得命被告拆除
    地上物，返還土地。另被告之大門門柱倘若拆除，勢將影響
    被告房屋大門之結構等語置辯。並聲明：原告之訴駁回。
三、本原告主張系爭234-2 地號土地為原告所有，被告於系爭23
    4-2 地號土地如國土測繪中心鑑定圖所示A-B-C-D-A 連接線
    所圍黃色部分面積1 平方公尺範圍內建築門柱，B-C-D-E-F-
    G-H-I-J-K- L-B連接線所圍綠色部分面積30平方公尺範圍內
    鋪設水泥地面，H-I-J-K-L- M- N-O-H 連接線所圍紅色部分
    面積1 平方公尺範圍內搭建圍牆，H-O- N-M-P-Q-R-S-T-U-V
    -W-X-Y-H連接線所圍藍色部分面積88平方公尺範圍之庭園內
    種植樹木、花草及搭建其他地上物等情，業據提出系爭234-
    2 地號土地之土地登記謄本、地籍圖騰本附卷可憑（詳卷第
    5 至8 頁頁），且經本院勘驗現場及囑託國土測繪中心測量
    屬實，製有勘驗筆錄、現場照片、鑑定書及鑑定圖在卷可稽
    （詳卷第47至50頁、第52至55頁），並為被告所不爭執，自
    堪信為真實。
四、按所有人對於無權占有或侵奪其所有物者，得請求返還之，
    對於妨害其所有權者，得請求除去之，民法第767 條前段、
    中段分別定有明文；而以無權占有為原因，請求返還所有物
    之訴，被告倘係以「非無權占有」資為抗辯者，原告就被告
    無權占有之事實，並不負舉證責任。換言之，被告應就其取
    得占有係有正當權源之事實，舉證證明；倘被告不能證明其
    占有權源，則自應認原告之請求為有理由，最高法院著有92
    年度台上字第312 號判決意旨可資參照。本件被告占用原告
    所有系爭234-2 地號土地，已如前述，而被告就其有何合法
    占用系爭土地之權源，既未能舉證證明，則其所辯非無權占
    用云云，自無足採。原告主張被告無權占用系爭土地，應屬
    可採。從而，原告依民法第767 條規定，請求被告將占用系
    爭234-2 地號土地之門柱、圍牆、水泥地面、樹木、花草及
    其他地上物拆除，並將占用土地返還原告，自屬有據，應予
    准許，爰判決如主文第1項所示。
貳、反訴部分：
一、反訴原告起訴主張：反訴原告所有系爭231-2 地號土地依前
    地主指界興建房屋時，原包含反訴原告屋前通往既成道路之
    30平方公尺通路供反訴原告通行，因原地主未將該部分通路
    分割合併至反訴原告所有系爭231-2 地號土地內，致生本件
    糾紛。本件反訴被告訴請將反訴原告之通路拆除，將致反訴
    原告所有系爭231-2 地號土地與公路無適宜之聯絡，不能為
    通常使用。又衡諸目前社會對於建物之使用常態，利用汽車
    進出已係一般通常之需求，且反訴原告所有系爭231-2 地號
    土地係以耕作為目的，需使用汽車、小貨車載運肥料、種子
    。本件反訴原告通行反訴被告所有系爭234-2 地號土地如附
    圖即苗栗縣頭份地政事務所土地複丈成果圖所示標示A 部分
    面積15平方公尺之土地（以下簡稱系爭通路），應為對周圍
    地損害最少之處所。反訴被告雖稱反訴原告可經由坐落同段
    647 地號土地上之通路對外通行，無須通行系爭通路云云。
    惟該647 地號土地上之通路係訴外人張鳳蘭之私設道路，並
    非供公眾通行之既成道路，反訴原告如欲通行該私設道路，
    亦須經訴外人張鳳蘭之同意。且反訴原告如依該私設道路對
    外聯絡，非惟須重建大門，尚須於反訴原告所有系爭231-2
    地號土地內開闢長約60公尺之道路以繞往房屋、庭園後方，
    藉以聯通該私設道路，亦難認係適宜。是反訴被告前開所辯
    ，應無理由。為此依民法第787 條第1 項之規定，訴請通行
    反訴被告所有系爭234-2 地號土地上之系爭通路等語。並聲
    明：如主文第2 、3 項所示。
二、反訴被告則以：系爭231-2 地號土地尚有其他出入通路，並
    非袋地。又反訴原告所有系爭231-2 地號土地右側固然與反
    訴被告所有系爭234-2 地號土地接壤，惟坐落反訴被告所有
    系爭234-2 地號土地之既成道路寬僅約2.8 公尺，且須通行
    反訴被告土地10餘公尺後始能連接南庄外環道路；反觀反訴
    原告所有系爭231-2 地號土地左側係與反訴原告之姊張鳳蘭
    所有坐落同段647 地號土地接壤，而該處目前已有寬約3.5
    公尺以上，由訴外人張鳳蘭使用中之道路可供通行，僅需自
    上開647 地號土地通行3 公尺即可連接至國有未登錄地，再
    連接至南庄之外環道路，反訴原告依此方式通行對於私人土
    地使用影響較小等語置辯。並聲明：反訴原告之訴駁回。
三、本件反訴原告所有系爭231-2 地號土地右側與反訴被告所有
    系爭234-2 地號土地接壤，左側與訴外人張鳳蘭所有坐落同
    段647 地號土地接壤。又反訴原告房屋後方現有圍籬外有一
    柏油道路，寬約3.2 公尺，坐落於同段647 地號土地上，該
    道路現僅通至四灣18-3號房屋前方即中斷，僅餘坐落647- 1
    地號土地上之柏油路可對外連通，該道路為張鳳蘭所私設；
    另反訴原告房屋前方柏油路約2.5 公尺，該道路依苗栗縣南
    庄鄉公所98年9 月16日函覆本院稱係既成道路，係供不特定
    對象之公眾通行使用，反訴原告僅須通行反訴被告所有系爭
    234-2 地號土地上之系爭通路即可聯通該既成道路。反訴原
    告如欲藉由其房屋後方坐落647 地號土地上之柏油道路對外
    連通，須於反訴原告所有系爭231-2 地號土地內開闢長約60
    公尺之道路以繞往房屋、庭園後方，藉以聯通該柏油道路等
    情，為兩造所不爭執，並有反訴被告所提土地登記謄本、照
    片、地籍圖謄本等件及苗栗縣南庄鄉公所98年9 月16日函附
    卷可憑（見卷第82頁、第113 至121 頁），且經本院勘驗現
    場及囑託苗栗縣頭份地政事務所繪測，製有勘驗筆錄、照片
    及複丈成果圖在卷可憑（見卷第96至107 頁），自堪信為真
    實。
四、按土地因與公路無適宜之聯絡，致不能為通常使用者，土地
    所有人得通行周圍地以至公路。但對於通行地因此所受之損
    害，應支付償金。前項情形，有通行權人，應於通行必要之
    範圍內，擇其周圍地損害最少之處所及方法為之，民法第78
    7 條定有明文。又民法第787 條第1 項所謂土地與公路無適
    宜之聯絡，致不能為通常之使用，其情形不以土地絕對不通
    公路為限，即土地雖非絕對不通公路，因其通行困難以致不
    能為通常之使用時，亦應許其通行周圍地以至公路，最高法
    院著有53年台上字第2996號判例意旨可參。而公路之意義，
    雖非僅限於國道或省（市○○縣市路線之公有道路，惟基於
    土地通行必要之考量，應認可供公眾通行、有相當寬度且可
    容易及安全通行之道路始屬之。本件反訴原告所有系爭231-
    2 地號土地，前與坐落反訴被告所有系爭234-2 地號土地上
    之既成道路並未鄰接，須經由系爭通路始可聯接，後雖鄰接
    坐落647 地號土地上之柏油道路，惟該道路為訴外人張鳳蘭
    所私設等情，為兩造所不爭執，已如前述，則依上開說明，
    原告所有系爭231-2 地號土地顯與公路無適宜之聯絡，致不
    能為通常之使用，而為袋地，自堪認定。依前揭規定，原告
    主張其所有系爭231-2 地號土地得通行周圍地以至公路，自
    屬有據。本件反訴原告經由15平方公尺之系爭通路即可聯接
    坐落反訴被告所有系爭234-2 地號土地上之既成道路，且系
    爭通路係位於系爭234-2 地號土地與既成道路間之邊界處，
    堪信於反訴被告就系爭234-2 地號土地之利用，影響尚屬輕
    微。而反訴原告如通行坐落647 地號土地上由張鳳蘭私設之
    柏油道路，尚須經由國有未登錄土地，始能連接至南庄之外
    環道路，為反訴被告所自認在卷，其對周圍地之損害自屬較
    大。是反訴原告主張通行系爭通路，為對周圍地損害最少之
    處所及方法，應屬可採。
五、從而，反訴原告訴請確認就反訴被告所有系爭234-2 地號土
    地如附圖即苗栗縣頭份地政事務所土地複丈成果圖所示標示
    A 部分面積15平方公尺之土地，有通行權存在，及請求被告
    於前項原告有通行權之土地範圍內，應容忍原告通行，並不
    得為妨礙原告通行之行為，為有理由，應予准許。
參、本訴部分原告陳明願供擔保，聲請宣告假執行，經核其勝訴
    部份，合於法律規定，爰酌定相當之擔保金額宣告之。
肆、本件事證已臻明確，兩造其餘主張、陳述及舉證，核與判決
    結果無影響，爰不再予逐一論述，附此敘明。
伍、訴訟費用負擔之依據：民事訴訟法第78條。
中    華    民    國    98    年    12    月    31    日
              苗栗簡易庭法  官  王萬金
以上正本係照原本作成。
如對本判決上訴，須於判決送達後20日內向本院提出上訴狀。
                        書記官  劉麗美
中    華    民    國    98    年    12    月    31    日

司法院資訊處製作；財團法人民間司法改革基金會備份。
